【裁判字號】    99,簡上,55
【裁判日期】    990909
【裁判案由】    返還停車位
【裁判全文】
臺灣彰化地方法院民事判決  99年度簡上字第55號
上  訴  人  乙○○
被 上訴 人  甲○○
上列當事人間請求返還停車位事件，上訴人對於中華民國99年3
月31日本院彰化簡易庭98年度彰簡字第546號第一審判決提起上
訴，本院於民國99年8月26日辯論終結，判決如下：
    主      文
上訴駁回。
第二審訴訟費用新臺幣貳仟參佰貳拾伍元由上訴人負擔。
    事實及理由
一、被上訴人起訴主張：被上訴人於民國98年5月間向法院拍賣
    取得坐落彰化縣彰化市○○○段513之3地號土地應有部分萬
    分之135，及其上同段5491建號即門牌號碼彰化縣彰化市○
    ○○路498之6號5樓之區分所有建物權利範圍全部(下稱系爭
    498之6號5樓房地）暨其共同使用部分5528建號之應有部分
    萬分之135所有權，並領有本院核發之權利移轉證書，且辦
    竣所有權移轉登記。上開不動產係經本院97年度執字第3388
    8號強制執行事件拍賣，原為訴外人即債務人張秀香所有，
    訴外人享億建設股份有限公司（現已更名為元揚建設股份有
    限公司，下稱享億公司）於出售上開區分所有建物所在之名
    人豪鎮大樓時，曾與承購戶約定僅購買停車位者，始有權分
    管使用名人豪鎮大樓地下停車位，而同段5528建號共同使用
    部分之地下一層包含停車空間中編號22號機械式停車位（下
    稱系爭停車位）即為張秀香所購買，其自因拍買而繼受前手
    張秀香依上開分管契約所取得系爭停車位之專用權。惟因系
    爭停車位遭同棟大樓區分所有權人即上訴人占有並出租於他
    人，且拒絕返還被上訴人。爰依分管契約，請求上訴人返還
    系爭停車位等語。並聲明：(一)上訴人應將系爭停車位返還被
    上訴人。(二)願供擔保，請准宣告假執行。
二、上訴人則以：本院96年度執助字第200號清償借款強制執行
    事件拍賣訴外人即債務人炬億企業股份有限公司（下稱炬億
    公司）所有坐落前揭513之3地號土地應有部分萬分之133、
    同段5492建號即門牌號碼彰化市○○○路498之7號5樓之區
    分所有建物權利範圍全部（下稱系爭498之7號5樓房地）暨
    其共同使用部分同段5528建號之應有部分萬分之170所有權
    ，拍賣公告註明含編號19號平面車位及系爭停車位，嗣前開
    不動產由上訴人拍賣取得，並經本院於96年8月31日以彰院
    賢執秋96年度執助字第200號核發不動產權利移轉證書，故
    上訴人已取得系爭停車位之專用權，此並有名人豪鎮大樓之
    崙名管理委員會所出具上訴人繳交上開編號19號平面車位及
    系爭停車位費用收費單可證。況炬億公司以上開不動產設定
    抵押權所擔保向本院96年度執助字第200號清償借款強制執
    行事件之債權人即訴外人新竹國際商業銀行股份有限公司（
    嗣更名為渣打國際商業銀行股份有限公司，以下稱渣打銀行
    ）借款之債務，張秀香亦擔任連帶保證人，即張秀香亦為本
    院96年度執助字第200號清償借款強制執行事件之債務人，
    故法院亦無誤拍之情事等語，資為抗辯。
三、原審為被上訴人全部勝訴之判決，並依職權為假執行之宣告
    ，上訴人不服，提起上訴，於本院上訴聲明：(一)原判決廢棄
    。(二)上開廢棄部分，被上訴人在第一審之訴及其假執行之聲
    請均駁回。被上訴人則答辯聲明：上訴駁回。
四、兩造不爭執事實：
（一）被上訴人因本院97年度執字第33888號清償借款強制執行
      事件，拍定而取得張秀香所有系爭498之6號5樓房地及其
      共同使用部分5528建號之應有部分萬分之135之所有權。
（二）上訴人因本院96年度執助字第200號清償借款強制執行事
      件，拍定取得炬億公司所有系爭498之7號5樓房地及其共
      同使用部分同段5528建號之應有部分萬分之170之所有權
      。
（三）本院於97年度執字第33888號強制執行事件所核發之權利
      移轉證書並未記載系爭停車位，本院於96年度執助字第20
      0號強制執行事件所核發之權利移轉證書備考欄則記載「
      使用平面車位編號19號、機械車位編號22號」。
（四）上開事實，並有土地登記謄本、建物登記謄本及權利移轉
      證書2紙在卷可稽（見原審卷第6至8頁、第27頁至第28頁
      、第45頁），並經本院調取上開執行事件卷宗核閱無訛，
      堪信為真實。
五、得心證之理由：
（一）被上訴人主張其已因拍賣及分管契約約定，而取得系爭停
      車位專用權之事實，業據其提出名人豪鎮Ａ區車位分配表
      、崙名管理委員會95年、96年收費單、地下室車位分管約
      定書等件為證（見原審卷第40頁至第43頁、第116頁至第1
      19頁）。上訴人對上開地下室車位分管約定書、名人豪鎮
      Ａ區車位分配表之真正固不爭執，惟辯稱：張秀香已將系
      爭停車位移轉予炬億公司，以向銀行借貸而設定抵押，故
      法院拍賣時，銀行才會陳報表示系爭停車位亦屬炬億公司
      等語。經查，上開名人豪鎮Ａ區車位分配表是建設公司交
      給崙名管理委員會，係原始之車位分配表，且收費單是管
      理委員會開立之收費單等情，業據證人即上開管理委員會
      主委陳建中證述明確（見原審卷第74頁至第75頁），堪認
      被上訴人提出之上開文書屬實，且觀諸該名人豪鎮Ａ區車
      位分配表記載編號22號停車位為「D5張秀香」，編號19號
      平面車位為「E5炬億企業」，依證人陳建中證述「（對於
      車位的分配事宜是否知道？）車位的分配我不清楚，但是
      我有問當時售屋的小姐阮文玉，她說D5的車位本來是張秀
      香的名字、E5的車位是炬億企業股份有限公司的名字，因
      為炬億企業股份有限公司要向銀行貸款，為了增加資產，
      才把D5的車位移到E5，所以應有部分會有不同，至於什麼
      時候移車位我不知道。」、「（D5、E5的建物是否有特定
      ？）D5是張秀香所有，E5是炬億企業股份有限公司所有。
      」等語。參以證人阮獻豐證述：伊是享億公司負責人，名
      人豪鎮是公司所蓋，只有住戶才可以購買車位，因為車位
      不夠，原則上是一戶才有一個車位，但是有客戶是購買二
      戶，所以才有二個車位等語（見原審卷第108頁），堪認
      系爭停車位原為張秀香所購買無訛。
（二）至上訴人雖辯稱：張秀香已將系爭停車位移轉予炬億公司
      ，以向銀行借貸而設定抵押，故法院拍賣時，銀行才會陳
      報表示系爭停車位亦屬炬億公司等語，且證人陳建中亦證
      述：其聽當時售屋小姐阮文玉表示因為炬億公司要向銀行
      貸款，為了增加資產，所以才把D5的車位移到E5等語，業
      如前述，然依本院96年度執助字第200號執行卷附炬億公
      司以其所有系爭498之7號5樓房地及其共同使用部分同段5
      528建號之應有部分萬分之170所有權設定抵押權貸款之資
      料及渣打銀行陳報資料，除僅見炬億公司向享億公司購買
      編號19號平面車位之預定買賣車位合約書外（見本院卷第
      58號），並無可資認定系爭停車位移屬炬億公司之文件，
      上開資料亦未顯示炬億公司向渣打銀行借款所提供擔保之
      抵押物有包含系爭停車位，故證人陳建中上開證述，尚難
      採為有利上訴人之認定，上訴人就此亦未能舉證以實其說
      ，是以上訴人前開辯詞，自不足採。
（三）按民法第818條所定各共有人按其應有部分，對於共有物
      之全部有使用收益之權。係指各共有人得就共有物全部，
      於無害他共有人之權利限度內，可按其應有部分行使用益
      權（最高法院55年台上字第1949號判例參照），而分管契
      約，係指全體共有人共同就各共有人對共有物之特定部分
      為管理使用收益，約定其方式與範圍之契約。是於建物地
      下層停車空間，如係由全體或部分區分所有權人以共有狀
      態，取得所有權登記者，則得經由全體共有人經由訂立分
      管契約，約定由特定人就特定部分取得專用權。再契約固
      須當事人互相表示意思一致始能成立，但所謂互相表示意
      思一致，不限於當事人直接為之，其經第三人為媒介而將
      當事人互為之意思表示從中傳達而獲致意思表示一致者，
      仍不得謂契約未成立。公寓大廈之買賣，建商與各承購戶
      分別約定，該公寓大廈之共用部分或其基地之空地由特定
      共有人使用者，除別有規定外，應認共有人間已合意成立
      分管契約。又倘共有人已按分管契約占有共有物之特定部
      分，他共有人嗣後將其應有部分讓與第三人，除有特別情
      事外，其受讓人對於分管契約之存在，通常即有可得而知
      之情形，而應受分管契約之拘束（最高法91年度台上字第
      2477號判決參照）。又公寓大廈區分所有權人共有之共用
      部分設置之停車場，如有分管之特約，區分所有權人將其
      分管停車位相對應之共用部分之應有部分移轉所有權予他
      區分所有權人，其分管契約對於受讓人繼續存在；該受讓
      人嗣將其專有部分所有權移轉於他人，依公寓大廈管理條
      例第4條第2項規定，其所屬共用部分之應有部分應隨同移
      轉，縱就與其分管停車位相對應之共用部分之應有部分未
      辦理所有權移轉登記，亦應認其已歸該他人取得所有權，
      繼受分管契約。」（最高法院91年度台上字第242號判決
      參照）。查名人豪鎮大樓之停車位，係享億公司興建之初
      ，出售予區分所有權人，並製有車位分配表，應認有分管
      契約存在。而依被上訴人所提地下室車位分管約定書第1
      條、第4條約定「甲方購買本大樓．．．．，地下室全部
      停車位面積（如附圖），由購買車位者持分及使用、收益
      、處分、排斥他人干涉，．．．。」、「本大樓地下室車
      位，僅得隨同本社區內房地所有權一併出售，不得單獨讓
      售、租借、頂押或以其他方式供本社區所有權人或其合法
      使用人以外之第三人使用。」，兩造既各經拍賣取得系爭
      498之6號5樓房地、系爭498之7號5樓房地，應均受上開分
      管契約之拘束，而依上開分管契約約定，系爭停車位之原
      專用權人為張秀香，上訴人復未能證明其前手炬億公司已
      自張秀香取得系爭停車位，則張秀香所有系爭498之6號5
      樓房地拍賣後係由被上訴人取得所有權，依上開說明，應
      認被上訴人因繼受分管契約而取得系爭停車位之專用權。
（四）系爭停車位係張秀香向享億公司承購系爭498之6號5樓房
      地時，即同時承購系爭停車位，並依享億公司與名人豪鎮
      社區全體住戶所簽訂之分管契約而取得停車位專用權，且
      系爭498之7號5樓房地之原所有權人炬億公司，在經法院
      拍賣前，亦未取得系爭停車位之專用權等情，均已如前述
      。惟上訴人辯稱系爭498之7號5樓房地係其於96年8月間向
      本院拍賣拍定購買取得，依本院核發之不動產權利移轉證
      書所附不動產標示備考欄則記載「使用平面車位編號19號
      、機械車位編號22號」，上訴人自係依法拍定取得上開編
      號19號平面車位及系爭停車位之專用權等語，固有其提出
      之本院前開不動產權利移轉證書在卷為證。然按強制執行
      中拍賣之不動產為第三人所有者，其拍賣為無效，所有權
      人於執行終結後，亦得提起回復所有權之訴，請求返還，
      法院判令返還時，原發管業證書當然失其效力，法院自可
      命其繳銷，業經司法院院字第578號解釋在案。至強制執
      行法第98條規定拍賣之不動產，買受人自領得執行法院所
      發給權利移轉證書之日起，取得該不動產所有權，係指拍
      賣之不動產本得為強制執行之標的物者而言，若不動產屬
      於第三人所有，而不應為強制執行之標的物者，即應依上
      開解釋辦理，最高法院30年上字第2203號判例可資參照。
      準此，拍賣之動產或其他財產權為第三人所有者，自亦應
      為相同之處理。查炬億公司所有系爭498之7號5樓房地及
      共同使用部分係於96年1月12日由本院以96年度執全字第
      26號假扣押執行事件（債務人為炬億公司、張秀香、徐春
      鵬）實施查封在案，嗣經本院96年度執助字第200號強制
      執行事件（債務人為炬億公司）調卷拍賣，雖因本院96年
      度執助字第200號強制執行事件之債權人即渣打銀行向本
      院陳報表示「本案執行標的物內，尚有(一)編號：19平面式
      (二)編號：22機械式（上層）停車位，即共同部分：彰化市
      ○○○段5528建號，權利範圍10000分之171，為抵押權範
      圍內。為此狀請鈞院鑑核，賜准予併付拍賣。」等語（見
      原審卷第99頁至第100頁），致該執行事件誤將原應屬張
      秀香專用之系爭停車位併予拍賣，惟依前開說明，該部分
      之拍賣自屬無效，上訴人尚不能因其取得本院前開不動產
      權利移轉證書，或本院曾執行點交而主張已取得系爭停車
      位之專用權。故上訴人辯稱其已因法院之前開拍賣程序而
      取得系爭停車位云云，即無可採。又上訴人另辯稱張秀香
      亦為本院96年度執全字第26號假扣押事件之債務人，故本
      院96年度執助字第200號強制執行事件調卷拍賣時自得一
      併拍賣系爭停車位云云，惟查本院96年度執助字第200號
      強制執行事件之債務人為炬億公司，此經本院調取該執行
      卷核閱屬實，故張秀香於本院96年度執助字第200 號強制
      執行事件係屬第三人，張秀香所有之財產不得為本院96年
      度執助字第200號強制執行事件之執行標的物，是以本院9
      6年度執助字第200號強制執行事件調卷拍賣時，就系爭停
      車位因係第三人張秀香所有，揆諸前揭說明，其拍賣仍屬
      無效，故上訴人前揭所辯，洵屬無據。
六、綜上所述，被上訴人經由法院拍賣拍定取得張秀香所有系爭
    498之6號5樓房地之所有權，且因繼受分管契約而取得系爭
    停車位之專用權，則被上訴人依分管契約之法律關係，請求
    上訴人應將系爭停車位返還被上訴人，為有理由，應予准許
    。原審為被上訴人勝訴之判決，核無不合，上訴意旨指摘原
    判決不當，求予廢棄，為無理由，應予駁回。
七、本件事證已臻明確，兩造其餘攻擊防禦方法及所提之證據，
    經審酌後認與判決結果不生影響，爰不予一一論述，附此敘
    明。
八、據上論結，本件上訴為無理由，依民事訴訟法第436條之1第
    3項、第449條第1項、第78條，判決如主文。
中    華    民    國    99    年    9    月    9    日
                  民事第三庭   審判長法  官  羅培昌
                                     法  官  林秉暉
                                     法  官  尚安雅
以上正本係照原本作成。
本件不得上訴。
中    華    民    國    99    年    9    月    9    日
                                     書記官  陳文俊

司法院資訊處製作；財團法人民間司法改革基金會備份。
